臺灣高等法院臺南分院刑事裁定
110年度毒抗字第888號
抗  告  人  
即  被  告  洪瑞勇



上列抗告人即被告因違反毒品危害防制條例案件，不服臺灣臺南
地方法院110年度毒聲字第1059號中華民國110年10月27日裁定（
聲請案號：110年度聲戒字第118號、110年度毒偵字第1412號、1
10年度聲觀字第477號），提起抗告，本院裁定如下：
    主  文
抗告駁回。
    理  由
一、聲請意旨略以：被告甲○○因施用第二級毒品甲基安非他命案
    件，經依法務部○○○○○○○○附設勒戒處所（下稱臺南勒戒所）
    執行觀察、勒戒後，認有繼續施用毒品之傾向，爰依毒品危
    害防制條例第20條第2項後段規定，聲請裁定令入戒治處所
    施以強制戒治。
二、原裁定意旨略以：被告前於88年間因施用毒品案件，經送觀
    察、勒戒及強制戒治後，於90年5月14日執行完畢釋放。被
    告於109年8月27日上午11時30分許，在臺南市○○區○○路0段0
    00號0樓「○○○商務旅館」0000號房內，施用第二級毒品甲基
    安非他命1次，已逾上開強制戒治執行完畢釋放後3年，經原
    審法院以110年度毒聲字第574號裁定令入勒戒處所觀察、勒
    戒確定，臺南勒戒所執行觀察、勒戒後，該所醫師依「前科
    紀錄與行為表現」、「臨床評估」、「社會穩定度」等項目
    評估被告施用毒品傾向之分數為71分，認有繼續施用毒品傾
    向，因認檢察官本件聲請為有理由，爰依毒品危害防制條例
    第20條第2項後段、第3項之規定，裁定被告令入戒治處所強
    制戒治。
三、抗告意旨略以：原裁定認為被告因施用第二級毒品有繼續施
    用毒品傾向，裁定令入戒治處所強制戒治，將被告前科紀錄
    列為評估計分標準，對被告有失公平，因前科均已服刑執行
    完畢，不能因有前科抹煞被告改過自新之心，法務部已就評
    估標準修正，原觀察勒戒處所依憑之評估標準是否公正客觀
    ，即非無疑。被告自109年8月27日即入臺南看守所服刑，於
    110年9月11日執行觀察勒戒，又接獲強制戒治裁定，惟被告
    入監服刑已有一年多，後續仍有數月徒刑需執行，何來有繼
    續施用毒品之傾向。法務部矯正署成立觀察勒戒、戒治處所
    ，無非為減少國家及社會資源負擔，以期施予德政非增被告
    獲判徒刑累積壓力之苦，進而影響早日出監貢獻社會之能，
    請撤銷強制戒治處分裁定等語。
四、按觀察、勒戒後，檢察官或少年法院（地方法院少年法庭）
    依據勒戒處所之陳報，認受觀察、勒戒人無繼續施用毒品傾
    向者，應即釋放，並為不起訴之處分或不付審理之裁定；認
    受觀察、勒戒人有繼續施用毒品傾向者，檢察官應聲請法院
    裁定或由少年法院（地方法院少年法庭）裁定令入戒治處所
    強制戒治，其期間為6個月以上，至無繼續強制戒治之必要
    為止，但最長不得逾1年，毒品危害防制條例第20條第2項定
    有明文。次按有無繼續施用毒品傾向之評估標準，並非完全
    以受勒戒人勒戒後之結果為準，勒戒前之各種情況，仍應作
    為評估之依據。依法務部110年3月26日修正之「有無繼續施
    用毒品傾向評估標準紀錄表」及「有無繼續施用毒品傾向評
    估標準說明手冊」規定，係以前科紀錄與行為表現、臨床評
    估、社會穩定度三項合併計算分數，每一大項皆有靜態因子
    與動態因子。先以靜態因子分數評分，靜態因子分數總分在
    60分（含）以上為「有繼續施用毒品傾向」；60分以下，與
    動態因子分數相加，如果總分在60分（含）以上，為「有繼
    續施用毒品傾向」。是被告有無「繼續施用毒品傾向」，係
    依具體個案之臨床實務及相關事證等情綜合判定，有其相當
    之專業依據及標準，且涉及專門醫學，適用於每一位受觀察
    、勒戒處分之人，具一致性、普遍性、客觀性，倘其評估由
    形式上觀察，無擅斷或濫權等明顯不當之情事，法院宜予尊
    重。
五、經查：
　㈠被告於109年8月27日上午11時30分許，在臺南市○○區○○路0段
    000號0樓「○○○商務旅館」0000號房內，以將甲基安非他命
    放入玻璃球吸食器內用火燒烤後吸取產生煙霧之方式，施用
    甲基安非他命1次，嗣因另案遭通緝，為警於同日上午11時5
    5分許，在臺南市○○區○○路0段000號前緝獲，並扣得甲基安
    非他命1包（檢驗前淨重0.136公克）及吸食器1支，復經警
    徵得其同意，於同日13時20分採尿送驗，結果呈安非他命、
    甲基安非他命陽性反應等情，業據被告於警詢、偵查中坦承
    不諱，並有臺南市政府警察局第一分局搜索扣押筆錄、扣押
    物品目錄表、偵辦毒品危害防制條例送驗尿液及年籍對照表
    （尿液編號：0000000）、臺南市政府衛生局檢驗結果報告
    （檢體名稱：0000000）、高雄市立凱旋醫院濫用藥物成品
    檢驗鑑定書（扣案白色結晶體檢出甲基安非他命，檢驗前淨
    重0.136公克、檢驗後淨重0.123公克）各1份在卷可資佐證
    ，被告施用第二級毒品甲基安非他命犯行，堪予認定。
　㈡109年1月15日修正公布，同年7月15日施行之毒品危害防制條
    例第20條第3項及第23條第2項所謂「3年後（內）再犯」，
    應跳脫以往窠臼，以「3年」為期，建立「定期治療」之模
    式。其規定中所謂「3年後再犯」，只要本次再犯（不論修
    正施行前、後）距最近一次觀察、勒戒或強制戒治執行完畢
    釋放已逾3年者，即該當之，不因其間有無犯施用毒品之罪
    經起訴、判刑或執行而受影響。此項結論，並經最高法院大
    法庭109年度台上大字第3826號裁定闡釋明確。被告前於88
    年間因施用毒品受觀察勒戒與強制戒治處分，於90年5月14
    日強制戒治執行完畢釋放，經臺灣臺南地方檢察署（下稱臺
    南地檢署）檢察官以90年度戒毒偵字第561號為不起訴處分
    ，有臺灣高等法院被告前案紀錄表、矯正簡表暨上開不起訴
    處分書在卷足憑，本案被告於109年8月27日間施用第二級毒
    品犯行，距其最近一次強制戒治處分釋放已逾3年，前經檢
    察官聲請簡易判決處刑，於毒品危害防制條例修正施行後之
    110年1月26日繫屬原審法院，原審法院依修正施行後之規定
    ，以檢察官聲請簡易判決處刑程序未符合修正施行後該條例
    第20條第3項之規定，以110年度易字第74號判決公訴不受理
    ，檢察官提起上訴，前經本院110年度上易字第212號判決上
    訴駁回確定。臺南地檢署檢察官重啟處遇程序，向原審法院
    聲請觀察勒戒（110聲觀字第477號、110年度毒偵字第1412
    號），原審法院裁定被告應送勒戒處所觀察、勒戒（110年
    度毒聲字第574號），符合修正後毒品危害防制條例第20條
    第3項之規定。
　㈢被告於執行觀察、勒戒期間，經臺南勒戒所評估結果，認：㈠
    前科紀錄與行為表現部分：毒品相關司法紀錄：「有，20筆
    」，每筆5分（上限10分）；首次毒品犯罪年齡：「21-30歲
    」，5分；其他犯罪相關紀錄：「有，7筆」，每筆2分（上
    限10分）；入所時尿液毒品檢驗：「無藥物反應，0分」；
    所內行為表現：「持續於所內抽菸，2分」。㈡臨床評估部分
    ：物質使用行為：「有，種類：海洛因、安非他命，10分（
    上限10分）」；合法物質濫用：「有，種類：菸、酒、檳榔
    ，每種2分，合計6分（上限6分）」；使用方式：「有注射
    使用，10分（上限10分）」；使用年數：「超過一年，10分
    （上限10分）」；精神疾病共病（含反社會人格）：「無，
    0分」；臨床綜合評估（含病識感、動機、態度、就醫意願
    ）：「輕度，3分（上限7分）」。㈢社會穩定度部分：⒈工作
    ：「全職工作，送便當，2萬多/月，0分」；⒉家庭：家人藥
    物濫用：「無，0分」、入所後家人是否訪視：「無，5分」
    、出所後是否與家人同住：「是，0分」（家庭部分上限5分
    ）。以上㈠至㈢項靜態因子得分合計61分，加計動態因子得分
    合計10分，總分合計71分，已在60分以上，綜合判斷為「有
    繼續施用毒品傾向」，業據法務部○○○○○○○○以110年10月20
    日南所衛字第11000103210號函檢附有無繼續施用毒品傾向
    證明書及評估標準紀錄表在卷可憑。該綜合判斷之結果係援
    引法務部110年3月26日修正之「有無繼續施用毒品傾向評估
    標準紀錄表」，該修正之評估標準係因應「毒品危害防制條
    例」之修正及最高法院刑事大法庭109年度台上字第3826號
    裁定，洽請衛生福利部協助研修，經該部邀集專家學者及相
    關機關研商後修正而完成，被告於觀察勒戒期間，係由臺南
    勒戒所及具專業知識經驗之醫療人員，本其等專業，依上項
    評估標準為綜合判斷，據以判定被告「有繼續施用毒品傾向
    」，由形式上觀察，並無擅斷或濫權等明顯不當之情事。且
    勒戒處所之組織、人員之資格及執行觀察、勒戒相關程序，
    暨判斷施用毒品者，有無繼續施用毒品傾向，均有相關法令
    嚴格規範，非可恣意而為。抗告意旨雖爭執將已服刑完畢的
    前科紀錄列入評估標準，有失公允，然「前科紀錄（包括毒
    品犯罪與其他犯罪紀錄）」僅是評分項目之一，並非據以評
    估有無繼續施用毒品傾向之唯一要素，而前科紀錄，可供評
    估行為人對遵循法規範的自我約束能力，毒品前科紀錄標準
    亦可評估行為人戒毒之決意，均足供判斷行為人有無繼續施
    用毒品之危險性，既經專家學者研商後列入評估標準，自有
    相當的依據，更何況修正後的評估標準將「毒品犯罪相關司
    法紀錄」及「其他犯罪相關紀錄」分別設有10分的上限。被
    告既依修正後的評估標準，判定認有繼續施用毒品之傾向，
    而達應施以強制戒治之標準，自有依法再施以強制戒治以降
    低其再次施用毒品之危險性之必要。
　㈣上開修正後評估標準係綜合被告之前科紀錄與行為表現、臨
    床評估、社會穩定度等各項靜態與動態因子所為之判斷，並
    非僅憑前科紀錄作為評估依據，此項評估標準適用於每一位
    受觀察、勒戒處分之人，具一致性、普遍性、客觀性及公平
    性，抗告意旨認為有失公允，洵屬無據。且毒品危害防制條
    例第20條第2項關於強制戒治之規定，係屬強制規定，只要
    觀察、勒戒後，經評定受觀察、勒戒人有繼續施用毒品傾向
    者，檢察官即應聲請法院裁定受觀察、勒戒人應令入戒治處
    所強制戒治，並無任何例外規定。復觀被告於90年5月14日
    強制戒治期滿釋放後，自95年至109年間迭因施用毒品受刑
    之宣告與執行高達十餘次，有卷附臺灣高等法院被告前案紀
    錄表足參，顯見再犯率偏高，難以戒絕斷癮，而強制戒治之
    目的，即係對於戒除毒品不易者施以機構內之醫療處置，以
    期控制或改善至完全戒除毒癮，與徒刑之執行有別，毒品危
    害防制條例第20條第2項後段明定強制戒治期間為6個月以上
    ，至無繼續強制戒治之必要為止，但最長不得逾1年，已兼
    顧被告之人身自由。被告先前多次施用毒品所受刑罰之執行
    ，與本件再度施用毒品受觀察、勒戒及強制戒治處分，係屬
    兩事，前所受徒刑執行完畢，不能取代或解免本次再度施用
    毒品應受觀察、勒戒及強制戒治之處遇。從而，原審參酌前
    揭有無繼續施用毒品傾向證明書及評估標準紀錄表，裁定令
    被告入戒治處所施以強制戒治，核無違誤，抗告意旨徒憑己
    見，指摘原審裁定有誤，尚無可採。
六、綜上所述，上開臺南勒戒所依個案之臨床實務及具體事證之
    綜合評分標準，據以判定被告「有繼續施用毒品傾向」之結
    果，原審依檢察官之聲請，裁定被告令入戒治處所強制戒治
    ，其期間為6個月以上，至無繼續強制戒治之必要為止，但
    最長不得逾1年，並無不合，本件抗告為無理由，應予駁回
    。
七、據上論斷，應依刑事訴訟法第412條，裁定如主文。
中　　華　　民　　國　　110 　年　　11　　月　 18 　日
              　　　刑事第六庭  審判長法　官  張瑛宗
                                      法　官  林坤志
                                      法　官  林逸梅
以上正本證明與原本無異。
不得再抗告。
                                      書記官  施淑華
中　　華　　民　　國　　110 　年　　11  月　　18 　日